臺灣高等法院花蓮分院民事判決
上　訴　人　戊○○
上　訴　人　丙○○
　　　　　　　　　　　　樓之8
上　訴　人　乙○○（原名鍾阿水）
　　　　　　　　　　　　號
上　訴　人　丁○○
上四人共同
訴訟代理人　林國泰律師
被上訴人　　甲○○
　　　　　　　　　　　　號
訴訟代理人　李文平律師
當事人間請求土地所有權移轉登記事件，上訴人對於臺灣花蓮地
方法院中華民國95年4月28日94年度訴字第230號第1審判決提起
上訴，本院判決如下：
    主  文
上訴駁回。
第二審訴訟費用由上訴人負擔。
    事實及理由
一、被上訴人在原審起訴主張，被上訴人向上訴人之父鍾阿法購
    買坐落花蓮縣吉安鄉○○段567地號（重測前為吉安段1987
    -3地號）土地持分2分之1，土地並已經交由被上訴人使用，
    當時因為法令限制農地無法移轉，因此雙方成立借貸契約，
    約定土地可以移轉時，將土地移轉登記為被上訴人所有。嗣
    後法令在民國89年修正，鍾阿法也已經亡故，上訴人為鍾阿
    法之繼承人，自應移轉辦理登記。上訴人則以否認買賣契約
    之真正在原審資為抗辯之理由。兩造之陳述以及證據除與原
    判決記載相同者，茲引用如附件外，兩造另外補充理由如下
    。
二、上訴人上訴聲明原判決廢棄，駁回被上訴人在第1審之訴，
    並補充理由如下：
    （一）被上訴人據以起訴之「花蓮縣吉安鄉調解委員會73年
          度民調字第49號調解書」乃屬『無效』調解書。因為
          上訴人之父鍾阿法固與被上訴人甲○○成立前述調解
          ，並經法院核定在案，惟觀諸該調解內容係記載：「
          一、對造人（鍾阿法）所有座落吉安段1987-3地號內
          面積1分地同意無償供聲請人甲○○永久耕作，不得
          藉故收回。二、前開吉安段1987-3地號土地對造人如
          覓得買主整筆出售時，應與聲請人協商取得同意，對
          造人應將所得土地買賣價金中1分地價款支付聲請人
          」等語。上述調解內容第1項約定「鍾阿法所共有之
          土地須將其中1分地無償供給被上訴人永久使用」，
          第2項復約定「鍾阿法出售整筆土地須得被上訴人同
          意」，此如同將其中1分地之所有權讓與被上訴人無
          異，顯見鍾阿法就上述調解內容並非單純讓與其應有
          部分，而係為就共有土地為事實上之處分，稽諸上述
          ，自應得共有人全體同意，否則不生效力。乃鍾阿法
          未得另一共有人即上訴人戊○○之同意而為該調解書
          之簽訂，顯違反法律強制規定，該調解即具有民法上
          無效之原因，且係當然的、確定的、絕對的無效，雖
          鍾阿法未於不變期間內提起宣告調解無效之訴，但該
          調解既然屬無效之調解，鍾阿法乃至其繼承人（即上
          訴人）自得拒絕履行該調解條件。
    （二）鍾阿法與甲○○間縱有讓售系爭土地共有部分之約定
          ，該約定係違反強制規定而無效。因為共有人讓與其
          應有部分後，即脫離共有關係。若將共有特定之一部
          分讓與他人，使受讓人就該部分取得單獨所有權，則
          非民法第819條第1項所謂應有部分之處分，而為同條
          第2項所謂共有物之處分，其讓與非得共有人全體之
          同意，不生效力。查本件上訴人之被繼承人鍾阿法若
          有與甲○○協議，願將其與戊○○所共有系爭土地其
          中應有部分1分地（即1千平方公尺）以2萬8千元出售
          讓與甲○○，惟查鍾阿法並非讓與其應有部分之全部
          ，亦未脫離共有關係，而由甲○○與戊○○繼續其共
          有關係，實乃係將其共有土地特定之一部分讓與陳金
          蘭，使甲○○就該部分取得單獨所有權，稽諸上述，
          此一約定即非民法第819條第1項所謂「應有部分之處
          分」，而為同條第2項所謂「共有物之處分」，其讓
          與非得共有人全體之同意，不生效力。本案他共有人
          戊○○既未同意，則鍾阿法與甲○○間之上述約定，
          即違反法律強制規定而屬無效。
    （三）再者，鍾阿法與甲○○之買賣契約係以「自始不能」
          之給付為標的，且無民法第246條第1項但書之約定，
          依民法第246條第1項前段規定，應屬「無效」。因為
          「每宗耕地不得分割及移轉為共有」，乃農業發展條
          例於89年1月26日修正前第30條前段定有明文；此外
          ，「私有農地所有權之移轉，其承受人以能自耕者為
          限，並不得移轉為共有。但因繼承而移轉者，得為共
          有。違反前項規定者，其所有權之移轉無效」，亦為
          土地法於89年1月26日修正前第30條定有明文。另「
          按私有農地所有權之移轉，依89年1月26日修正刪除
          前之土地法第30條規定，其承受人以能自耕者為限，
          如承買人當時係無自耕能力之人，須於訂約時明白約
          定由承買人指定登記與任何有自耕能力之第三人，或
          具體約定登記於有自耕能力之特定第三人，或約定待
          承買人自己有自耕能力時為移轉登記，或其他預期於
          不能之情形除去後為給付者，其契約始為有效，否則
          ，即係以不能之給付為契約標的，依民法第246條第1
          項前段規定為無效」（最高法院95年度台上字第1682
          號判決著有明文）、查系爭土地依其使用分區屬「特
          定農業區」，即屬「耕地」。顯見鍾阿法與甲○○就
          上述1分土地之買賣，顯然違反前揭修正前農業發展
          條例第30條、土地法第30條之規定，亦即該約定係以
          不能之給付為契約標的，依民法第246條第1項前段規
          定為無效。
    （四）鍾阿法與被上訴人係於74年1月21日成立調解，被上
          訴人遲至94年7月27日才提起本件訴訟（此有起訴狀
          可稽），顯然超過15年之請求權時效。
三、被上訴人上訴答辯聲明駁回上訴人之上訴，並補稱理由如下
    ：
    （一）被上訴人之請求權並未罹於時效：因為土地法第30條
          之規定及農業發展條例第30條關於禁止移轉為共有之
          規定，直到89年1月26日修法時才經刪除，此後承受
          農地者非限於有自耕能力者，且得移轉為共有。本案
          於89年1月26日前，被上訴人並無得請求移轉系爭土
          地之權，先前請求代書移轉，亦無法辦理，依法自應
          自上開期間計算時效，至今尚未罹於15年時效，殊無
          疑義。
    （二）兩造契約並沒有給付自始不能而無效之情形；依據最
          高法院69年度台再字第163號判決要旨：「約定移轉
          私有農地之所有權於無自耕能力之人所訂立之農地買
          賣契約，因約定之給付屬於違反土地法第30條強制規
          定之行為，即屬法律上之給付不能。此項以不能給付
          為標的之契約，依民法第246條第1項本文之規定，固
          屬無效。但如又約定預期於不能情形除去後，為給付
          者，則依同條項但書規定該契約仍為有效」，兩造間
          之買賣契約仍屬有效，此外還有最高法院66年度台上
          字第2655號判例、最高法院69年度台上字第272號判
          決、最高法院74年度台上字第1781號判決、最高法院
          82年度台上字第1470號判決可資參照‧
    （三）有關鍾阿法將應有部分之土地讓與，未經全體共有人
          之同意，其契約是否有效部分：依照最高法院33年上
          字第2489號判例要旨：「公同共有人中之一人，以公
          同共有物所有權之移轉為買賣契約之標的，並非所謂
          以不能之給付為契約標的，其移轉所有權之處分行為
          ，雖因未經其他公同共有人之承認不能發生效力，而
          其關於買賣債權契約則非無效。」是本案契約並非無
          效。再者，其後戊○○繼承鍾阿法之所有權利義務，
          按依最高法院29年上字第1405號判例要旨：「無權利
          人就權利標的物為處分後，因繼承或其他原因取得其
          權利者，其處分為有效，民法第118條第2項定有明文
          。無權利人就權利標的物為處分後，權利人繼承無權
          利人者，其處分是否有效，雖無明文規定，然在繼承
          人就被繼承人之債務負無限責任時，實具有同一之法
          律理由，自應由此類推解釋，認其處分為有效。」是
          此契約更無無效之餘地。
四、本件被上訴人在原審起訴主張的事實，上訴人對於調解書的
    真正、上訴人為鍾阿法之繼承人並且已經繼承系爭土地之所
    有權之事實均不爭執，但是對於鍾阿法與被上訴人之間是否
    有成立買賣契約、買賣契約是否有效、鍾阿法是否有權處分
    共有物以及被上訴人之請求權是否罹於時效等理由主張被上
    訴人之訴為無理由。經本院在準備程序進行爭點整理後（本
    院卷頁60），雙方同意以下列事項為本案爭點：
    （一）本件請求權標的為調解契約或買賣契約。
    （二）請求權時效有無完成。
    （三）契約是否違反強制規定而自始不能，及兩造是否有
          246條第1項但書之情形。
    （四）鍾阿法將應有部分之土地讓與，未經全體共有人之同
          意，其契約是否有效。
五、就被上訴人請求上訴人移轉所有權之權利基礎，被上訴人主
    張是在兩造間有買賣契約存在，但是依據被上訴人所提出之
    調解書（原審卷頁10）上的文字記載卻是由鍾阿法將土地交
    給被上訴人永久使用，不得收回，單從文字的記載，顯然不
    是買賣契約，而是借貸契約，不過，該調解書的記載是因為
    兩造間的買賣標的物屬於無法移轉登記為被上訴人所有的農
    地，兩造因此以簽訂調解書的方式來保障被上訴人權益，實
    際上，是由鍾阿法將土地出賣給被上訴人，業據證人即調解
    委員林清照在原審證稱：「這是鍾阿法欠原告的錢，所以用
    土地交換。」、「因為兩造有借貸關係，但是鍾阿法沒有錢
    還，所以把土地賣給原告。因為農地部分沒有辦法過戶給沒
    有自耕能力的原告。」、「當時這種農地買賣情況很多，大
    部分都是這樣處理的，所以我到現在還有這種觀念，就是農
    地是不能買賣的。」等語（見原審卷頁75-76）。再者，被
    上訴人曾與訴外人林榮宗、陳阿娘於84年間，邀同鍾阿法至
    代書周利根處辦理系爭土地過戶乙節，此據證人陳阿娘、林
    榮宗於原審審理時證述：「... 我們到代書那邊後，鍾阿法
    說因為借款還不起，所以1分的土地要給原告抵償借款，後
    來鍾阿法就聯絡他兒子... 鍾阿法兒子有過來，代書告訴鍾
    阿法兒子辦理土地過戶要印鑑證明，鍾阿法叫他兒子去申請
    印鑑證明，鍾阿法兒子說上班請假要扣錢，最後我告訴原告
    ，若真的有心要辦理土地過戶，就要補貼鍾阿法兒子一些錢
    ，後來原告有拿2千元給鍾阿法兒子申請印鑑證明，鍾阿法
    兒子將印鑑證明拿過來之後就離開了，之後事情就交給代書
    去辦，但因原告無自耕農身分，所以無法過戶，後來這件事
    情就擱下來了。」等語（見原審卷頁79）明確，並有上訴人
    戊○○於84年11月15日之印鑑證明書1件為證（見原審卷頁
    81），戊○○也於民國90年向花蓮二信借款40萬元，並以鍾
    阿法為保證人，有借據為證（原審卷頁99）。足證被上訴人
    所提出的調解書雖然記載為借用，但實際上兩造之真意的確
    是買賣土地的契約。且證人周利根在本院也證稱鍾阿法曾經
    委託辦理土地界址的事情（本院卷頁77），益證兩造間的確
    有對土地所有權的事宜進行調解。
六、被上訴人之請求權並未罹於時效：因為土地法第30條之規定
    及農業發展條例第30條關於禁止移轉為共有之規定，直到89
    年1月26日修法時才經刪除，此後承受農地者非限於有自耕
    能力者，且得移轉為共有。被上訴人對於鍾阿法基於前述買
    賣契約所產生之買賣標的物移轉所有權之權利，必須要到法
    令修正，權利方可行使，其時效的起算點也應該從89年1月
    26日起算，至今尚未罹於15年時效，是以，被上訴人之權利
    尚未消滅時效。
七、兩造間之買賣契約並未因違反強制規定而無效：被上訴人據
    以請求之買賣契約，其標的物雖然因為屬於農地，在簽訂契
    約時，兩造均認知屬於依照法令無法登記給被上訴人的土地
    ，因而在締約時，屬於因為法令限制而形成的自始客觀不能
    ，依照民法第246條第1項前段規定，為無效的契約，但是同
    條項但書也規定，只要當事人訂約時預期不能的情形在除去
    後仍為給付者，契約仍然有效。就農地的買賣而言，在我國
    採取保障私有財產制的憲法體制下，原本就屬於所有權人依
    照憲法所保障的權利，政府嗣後因為要保障農民收入，藉農
    業的發展，累積民間資本，以促進國家整體經濟發展，進而
    在經濟發展的初步階段，適度地平衡貧富差距，而對於農地
    所有權的移轉進行限制，原本為經濟發展時間上的限制，在
    經濟發展到一定階段，農地不得隨意移轉的政策就應該隨著
    社會經濟發展的狀況加以改變，以保障私有財產，因此就農
    地買賣的雙方當事人預期在法令變更後，移轉農地所有權，
    應該認為屬於民法第246條第1項但書所規定契約仍然有效的
    情形，此無論上訴人或被上訴人所提出的最高法院判決，見
    解均無不同。上訴人所提出的95年最高法院判決雖然指明必
    須在契約當中指定受移轉登記人方屬於民法第246條第1項但
    書所規定之情形，在本件中，由於是透過調解書的方式來保
    障被上訴人的權益，因此在文字的記載上寫成借貸，但是實
    際上確是買賣，已如前述，而且鍾阿法也已經把土地交給被
    上訴人使用，顯然在被上訴人與鍾阿法簽訂契約當時，就是
    要把土地移轉登記為被上訴人所有，則依照上訴人所提出之
    最高法院判決，也屬於契約非無效的情形。
八、鍾阿法出售土地應有部分給被上訴人並非無權處分：按共有
    人得自由處分其應有部分，為民法第819條第1項所明定。本
    件土地面積有4850.93㎡，戊○○與鍾阿法各有2分之1應有
    部分，有土地登記簿謄本為證（原審卷頁12），鍾阿法僅將
    其中1分地換算為1000㎡的土地出售給被上訴人，並未超越
    其應有部分，則鍾阿法將其應有部分切割後一部分出售給被
    上訴人，並未逾越其處分權，不發生無權處分的問題。至於
    在調解書上記載為土地的具體面積，而不是記載為土地的應
    有部分比例，諒係囿於法令而無法清楚記載之故，不能因此
    認定鍾阿法當時是出售整筆土地，鍾阿法既然不是無權處分
    ，其買賣契約更不會發生因無處分權或違反規定而無效的問
    題。
九、從而，被上訴人本於買賣契約之法律關係，請求上訴人移轉
    土地應有部分，應予准許。原審判命上訴人如數給付，於法
    並無不合。上訴意旨指摘原判決不當，求予廢棄改判，為無
    理由，應予駁回其上訴。
十、據上論結，本件上訴為無理由，依民事訴訟法第449條第1項
    、第78條、第85條第1項前段，判決如主文。
中　　華　　民　　國　　96　　年　　4 　　月　　4 　　日
                  民事庭審判長法  官 謝志揚
                              法  官 林慶煙
                              法  官 賴淳良
以上正本係照原本作成。
如不服本判決，應於收受送達後20日內向本院提出上訴書狀，其
未表明上訴理由者，應於提出上訴後20日內向本院補提理由書狀
(均須按他造當事人之人數附繕本)上訴時應提出委任律師或具有
律師資格之人之委任狀；委任有律師資格者，另應附具律師及格
證書及釋明委任人與受任人有民事訴訟法第466條之1第1項但書
或第2項 (附註詳)所定關係之釋明文書影本。
                              書記官 邱廣譽
中　　華　　民　　國　　96　　年　　4　 　月　　4　 　日
附註：
民事訴訟法第466條之1第1項、第2項：
對於第2審判決上訴，上訴人應委任律師為訴訟代理人。但上訴
人或其法定代理人具有律師格者，不在此限。
上訴人之配偶、3親等內之血親、2親等內之姻親，或上訴人為法
人、中央或地方機關時，其所屬委任人員具有律師資格並經法院
認為適當者，亦得為第3審訴訟代理人。
